【裁判字號】    98,訴,1944
【裁判日期】    990428
【裁判案由】    商業會計法等
【裁判全文】
臺灣臺北地方法院刑事判決              98年度訴字第1944號
公  訴  人  臺灣臺北地方法院檢察署檢察官
被      告  庚○○
選任辯護人  李宜光律師
            王藹芸律師
上列被告因商業會計法等案件，經檢察官提起公訴（98年度偵字
第19977號），本院判決如下：
    主  文
庚○○共同連續商業負責人，以明知為不實之事項，而填製會計
憑證，處有期徒刑捌月；減為有期徒刑肆月，如易科罰金，以銀
元佰元即新臺幣玖佰元折算壹日。
    犯罪事實
一、庚○○明知乙○○（業經本院以98年度訴字第790號判決有
    罪確定）無何財力開設公司擔任董事，因丙○○（業經檢察
    官因案件曾經判決確定，以98年度偵字第19977號為不起訴
    處分）欲向金融機構貸款，而透過丁○○引介，於民國91年
    7月間，與甲○○商議並以新臺幣（下同）100萬元購買辛巴
    達企業有限公司（址設臺北市信義區○○○路○段412號7樓
    之3，起訴書誤載為臺北市中山區○○○路101號4樓，應予
    更正，以下簡稱為辛巴達公司），於該段期間由甲○○之配
    偶陳麗娟續任公司名義負責人，並由甲○○繼續使用辛巴達
    公司名義及發票，然因丁○○於辦理貸款過程時，表示辛巴
    達公司名義負責人陳麗娟配合度不佳，遂向丙○○表示需更
    換負責人，及調整辛巴達公司財務結構，丙○○即將上情告
    知庚○○，由庚○○告知丙○○，乙○○可擔任公司負責人
    後，約定由乙○○擔任公司負責人，並將其證件交予丙○○
    委由不知情之某成年人員持往辦理辛巴達公司之負責人變更
    登記，乙○○自92年10月22日起擔任該公司董事，為商業會
    計法上之商業負責人，亦為從事業務之人，並以製作會計憑
    證為其附隨業務。庚○○、丙○○、丁○○、張定生、己○○與乙○○於完成負責人變更登記後，竟基於意圖為自己不
    法所有、填製不實會計憑證及幫助他人逃漏稅捐之概括犯意
    聯絡，約定待辛巴達公司順利取得貸款2000萬元後，所貸得
    款項由丙○○所任職之華夏綜合科技股份有限公司（下稱華
    夏公司）取走1000萬元，乙○○取得400萬元，所餘600萬元
    及辛巴達公司則交由庚○○經營後，遂由丙○○、庚○○於
    92年10月27日在臺北市信義區○○○路○段412號7樓之3辛巴
    達公司內分別交付80萬元、10萬元，合計共90萬元之作業費
    用交予丁○○，約定由丁○○、張定生以虛增業績方式之詐
    術方式美化辛巴達公司財務，詎丁○○於收取90萬元後，又
    與張定生前往辛巴達公司表示若公司業績不佳，無法貸款，
    要追加35萬元作業費用調整業績，而經丙○○、庚○○同意
    交付後，隨即由丁○○、張定生取得辛巴達公司空白發票，
    渠等均明知辛巴達公司與如附表所示之公司並無銷貨之實際
    交易事實，竟自92年10月間某日起至92年12月間某日止（起
    訴書誤為92年10月至93年4月間，應予更正），由丁○○連
    續多次填製不實會計憑證即統一發票共53張，分別交付予如
    附表所示之公司作為進項憑證，而如附表編號第1、3、5至
    11、13、14、17、18、20、22、23 、25、26、28、29、32
    、34號所示公司即營業人依營業稅法規定申報營業稅時，復
    持上開統一發票申報扣抵銷項稅額，以此不正當方法幫助該
    等營業人各逃漏如附表所示之營業稅額，足以生損害於稅捐
    稽徵機關對於稅捐稽徵與管理之公平及正確性（營業人即銷
    項公司、發票開立時間、虛開發票張數、銷售即發票金額、
    申報之扣抵發票張數、已扣抵銷售額、逃漏稅額均詳如附表
    所示），嗣因丁○○多次介紹貸款對象，而欲以辛巴達公司
    進行貸款，均未能取得貸款而不遂。
二、案經臺灣臺北地方法院檢察署檢察官主動簽分偵查起訴。
    理  由
一、按被告以外之人於審判外之陳述，雖不符刑事訴訟法第159
    條之1至第159條之4之規定，而經當事人於審判程序同意作
    為證據，法院審酌該言詞陳述或書面陳述作成時之情況，認
    為適當者，亦得為證據；當事人、代理人或辯護人於法院調
    查證據時，知有同法第159條第1項不得為證據之情形，而未
    於言詞辯論終結前聲明異議者，視為有前項之同意，刑事訴
    訟法第159條之5亦有明文。本件認定事實所引用之卷內證人
    於審判外所為之供述證據等資料，雖屬傳聞證據，惟被告、
    辯護人及檢察官於本院準備程序及審判期日中均未爭執其證
    據能力，且迄至言詞辯論終結前亦未再聲明異議，本院審酌
    此等證據資料製作時之情況，尚無違法不當及證明力明顯過
    低之瑕疵，亦認為以之作為證據應屬適當，故揆諸前開規定
    ，依刑事訴訟法第159條之5規定，應認前揭證據資料有證據
    能力。
二、訊據被告庚○○矢口否認有何違反商業會計法、稅捐稽徵法
    、詐欺取財未遂等犯行，辯稱：伊介紹乙○○是受一個朋友
    呂振揚委託，因乙○○在印尼生意失敗，想要東山再起，伊
    基於朋友關係，介紹乙○○到臺北丙○○的公司，後來安排
    在辛巴達公司貿易木材生意，初期伊有幫忙做籌備工作，但
    是之後他們開始去合作什麼，伊實在是不知道，也沒有參與
    ，伊沒有看過辛巴達公司的印章、發票，至於有一份委託伊
    辦財務的資料，是丙○○說他們要幫辛巴達公司弄個房子，
    丙○○要乙○○寫委託書，上面有寫我的名字；主導人不是
    伊，伊也沒有參與過，伊只是有時候在他們旁邊聽他們說要
    做什麼要做什麼，因為乙○○是伊介紹的，所以伊會基於朋
    友的立場說要他小心，伊沒有拿任何的好處，也沒有參與過
    他們的任何事情；丙○○因辛巴達公司沒有辦公室，所以向
    伊借忠孝東路5段使用，因人來人往，伊可能有在場，但沒
    有經手辛巴達公司業務，也沒有交付10萬元予丁○○云云。
    辯護意旨略以：乙○○非無專業能力之人，與丙○○達成合
    作向銀行申辦貸款協議，而同意擔任辛巴達公司負責人，並
    無使公務員登載不實、行使業務上登載不實文書罪之犯行；
    依證人甲○○、戊○○、丙○○等人證述內容可知，被告介
    紹乙○○與丙○○認識，對於丙○○、乙○○事後是否有幫
    助他人逃漏營業稅或違反商業會計法之行為，並不知情，亦
    未參與；乙○○證述內容反覆，與諸多證人證述及卷內資料
    不符，顯係挾怨報復等語。
三、經查：
    (一)上開丙○○於91年7月間，與甲○○商議並以100萬元購買
      辛巴達公司；乙○○自92年10月22日起擔任辛巴達公司董
      事，為商業會計法上之商業負責人，亦為從事業務之人，
      並以製作會計憑證為其附隨業務；而乙○○係透過庚○○
      介紹予丙○○，而擔任辛巴達公司負責人；另辛巴達公司
      與如附表所示之公司並無銷貨之實際交易事實，而自92年
      10月間某日起至92年12月間某日止，提供不實會計憑證即
      統一發票共53張，分別交付予如附表所示之公司作為進項
      憑證，而如附表編號第1、3、5至11、13、14、17、18、
      20、22、23、25、26、28、29、32、34號所示公司即營業
      人依營業稅法規定申報營業稅時，復持上開統一發票申報
      扣抵銷項稅額，幫助該等營業人各逃漏如附表所示之營業
      稅額等情，業據被告庚○○供承，係基於朋友關係，介紹
      乙○○到丙○○的公司，而安排在辛巴達公司等語外（見
      本院卷第23頁背面），並據證人丙○○、甲○○、乙○○
      於本院審理時證述明確（見本院卷第46至60頁、第74至80
      頁、第110至120頁），另有財政部臺北市國稅局審查三科
      查緝案件稽查報告書、辛巴達公司涉嫌虛設行號相關資料
      分析表、辛巴達公司營業人進銷項交易對象彙加明細表、
      辛巴達公司歷次變更登記表、辛巴達公司專案申請調檔統
      一發票查核清單、合約書、授權書2紙等件在卷可按，並
      經本院調閱辛巴達公司登記卷宗審認無訛（見97年度偵字
      第20229號卷(一)第3至12頁、第14至17頁、第63至76頁、第
      128頁、第138至238頁、第247至270頁、97年度偵字第157
      77號卷第74頁、第86頁），已堪認定。
    (二)又被告確於知悉要以辛巴達公司進行貸款之情況下，而介
      紹乙○○予丙○○認識，並由乙○○擔任辛巴達公司之負
      責人，且委由丁○○以虛增業績方式，而使辛巴達公司帳
      務美化，以利取得貸款資金，並約定若取得貸款金額後之
      分配方式，及交付10萬元之作業費用予丁○○，而辛巴達
      公司之空白發票係由丁○○開立等情，已據證人丙○○證
      稱：「（問：如果貸款有拿到錢，庚○○是否可分到錢？
      ）那時候賴興政介紹丁○○給庚○○，丁○○說他是馬永
      成的同學，與銀行的關係很好，庚○○來找我說是否有公
      司可以配合辦貸款，說可以辦到2、3000萬，我就想到辛
      巴達這家公司，我就把丁○○帶到辛巴達公司，丁○○說
      要90萬的公關費，華夏公司出80萬，庚○○出10萬，丁○○說這個公司帳要調整過，後來要追加35萬，但這35萬沒
      有收據，最後也沒有辦下來。」、「（問：你有無帶林【
      乙○○】去板橋跟巫見面？）有，因為當初賴興政和我說
      有一位巫先生要貸款，貸下來100萬他自己留著，剩下的
      跟我們合作，我帶林去板橋是貸款之後很久之後的事，再
      來才發生丁○○說陳麗娟配合度很不好的事，許跟謝【即
      被告】說要另外找另一個人做負責人，謝才帶林來找我，
      因為我有車，所以才開車找林去板橋找巫。授權書是謝寫
      的，也是謝拿給我的。」等語（見98年度偵字第19977號
      卷第24至27頁、97年度偵字第20229號卷(二)【影卷】第400
      至401頁）；另於本院審理時則證稱：「... 丁○○說辛
      巴達公司的負責人陳麗娟配合度不好，所以說要換一個負
      責人，丁○○說辛巴達公司的財務結構不好，他說找人去
      調整要花90萬元，那時我把這件事情告訴庚○○，庚○○
      就找了乙○○，乙○○的條件是錢貸款要多貸，他要400
      萬元去印尼做木材生意，後來貸款丁○○沒有貸款出來」
      、「（問：你有跟庚○○說要更換負責人辦理貸款的事情
      嗎？）有，她才會去找乙○○。」、「（問：在乙○○擔
      任辛巴達公司負責人時，辛巴達公司確實虛開了許多發票
      出去，這是何人開立的發票？）是丁○○，我沒有碰過辛
      巴達公司的發票，當初貸款的時候，我把資料都交給丁○○... 」、「（問：丁○○要如何幫辛巴達公司貸款？）
      他說帳要給會計師調整過，才可以去貸款，至於他如何貸
      款，我不清楚，時間已久，我也不記得。」、「（問：庚○○她可以從辛巴達公司的貸款獲得什麼樣的好處？）如
      果我們貸款2000萬元出來，我們華夏拿1000萬元，400萬
      元給乙○○，剩下600萬元給庚○○接著經營辛巴達公司
      。」、「（問：上述是否有跟庚○○約定？）貸款前跟庚○○、乙○○約定的。」、「（問：辦理貸款，你們是委
      託何人辦理貸款？）有分兩段，第一段是丁○○，第二段
      是中央租賃，中央租賃是丁○○介紹的。我們直接跟中央
      租賃。」、「（問：當時找丁○○辦貸款要發票，這些發
      票資料是何人製作的？）當初丁○○說發票，我就帶他去
      見甲○○和陳小姐他們，是他們叫我去會計師那裡拿，我
      拿了之後交給丁○○。」、「我跟丁○○說這個事情，說
      他朋友貸款要90萬元的運轉資金，要請會計師做財務調整
      ，庚○○就付了10萬元，剩下80萬元付不出來，我跟華夏
      說這個事情，華夏說我們可以配合貸款，華夏開80萬元的
      票給丁○○，丁○○又追加到120幾萬元。」等語明確（
      見本院卷第110至120頁），是被告顯係實際參與辛巴達公
      司貸款事宜，而非僅止於介紹乙○○擔任辛巴達公司之負
      責人而已，顯見被告上開辯解自非可採。
    (三)另證人丁○○於本院審理時亦證稱：「（問：除了公司的
      資料外，丙○○、庚○○有無交付90萬元給你？）沒有。
      」、「（問：丙○○有無拿華夏公司80萬元的支票給你？
      ）有，有一張。」、「（問：80萬元不是在90萬元之內嗎
      ？）後來我還給他了。」、「（問：10萬元部分呢？）我
      也還給丙○○了。」、「（問：80萬元是華夏公司的票，
      10萬元不是庚○○給你的嗎？為何要還給丙○○？）因為
      當時她們二人都在，我是還給他們，80萬元還給丙○○，
      10萬元還給庚○○。」、「（問：你自己在該案中表示『
      你在92年10月27日簽收據，當天取得華夏公司的支票，已
      將該支票交付張定生代書，支票並未提示，告訴人丙○○
      即調現後在忠孝東路5段華夏公司，交付現金80萬元給你
      ，然該80萬元之委託代辦手續費之法律關係存在於你與華
      夏公司之間，與丙○○無關』與你上開所述90萬元跟詐欺
      案無關，顯然不符，為何如此？）我剛才有跟檢察官說我
      有把錢還給他們，因為我當初有說他們要搬到2、3樓，要
      開斡旋金，他們開90萬元出來，要給張定生辦貸款，然後
      我們在談，我說如果你們要搬進去，如果要搬入，要開票
      壓在我那裡，給太平洋建設，他們才讓他們搬入2、3樓，
      由張定生辦理貸款。」、「（問：為何庚○○要拿10萬元
      給你？）當初他們講好的是90萬元，當初約在忠孝東路，
      我朋友跟張定生都在，張定生、庚○○、丙○○都在那裡
      ，他們不熟，要我在場，他們要交給我簽收，再轉交給張
      定生，我說我不用，你們直接交給張定生。」、「（問：
      丙○○在該次程序中表示，『我就把丁○○帶到辛巴達公
      司，丁○○說這要90萬元的公關費，華夏公司出80萬元，
      庚○○出10萬元，丁○○說這個公司的帳要調整過，後來
      追加35萬元，但這35萬元沒有收據』，請問是否有回憶起
      35萬元的事情？）這不是我說的。這當初是代書張定生說
      的，不是我講的。」、「（問：你怎麼知道張定生有講這
      個事情？）這個我剛才有提到，第二次在場的時候，在忠
      孝東路，是收90萬元之後，張定生說這個公司部分，業績
      如果不是很好，可能沒有辦法貸款，後來他就沒有講。35
      萬元，是我跟張定生第三次去忠孝東路的時候，張定生講
      的，提到公司如果業績不是很好，可能很難貸款，然後他
      說公司可能要調整業績.. 」、「第二次有丙○○、庚○○、己○○，還有一位呂春明，我跟張定生。第三次有張
      定生、我、己○○、庚○○、丙○○。」等語明確（見本
      院卷第156至158頁），則若辛巴達公司確有實際經營情事
      ，大可依現有經營實際情狀以向金融機構申請貸款，又何
      需有調整業績之舉，參以，顯見被告與丙○○、丁○○等
      人確有以虛增公司業績用以詐欺金融機構，致使金融機構
      承辦人員誤認辛巴達公司業務良好，而誤為核貸之犯意聯
      絡，並因而交付發票予丁○○、張定生進行業績調整，而
      以提供提供不實會計憑證即統一發票，分別交付予如附表
      所示之公司作為進項憑證甚明，是被告犯行應可認定。
    (四)又前開證人丙○○所涉本件犯行，業經檢察官因認屬另案
      裁判效力所及，而為不起訴處分確定，而被告與證人丙○○已無任何利害關係，本件貸款最終亦未曾實際取得，是
      證人丙○○自無誣陷攀咬被告之動機；另證人丁○○於本
      院審理時，對於公訴人所詰問內容均多所迴避，直至本院
      提示證人丙○○及其本人於另案所為證述內容，始於本院
      審理中為前揭關於交付90萬元及張定生指示公司業績調整
      情節，然於證述過程中仍語多保留，然單就其於本院審理
      時所指述被告確有交付10萬元費用、於商議業績調整事宜
      時在場參與，以及前揭證人丙○○所證述若貸款核貸後之
      分配方式，被告亦可取得600萬元及辛巴達公司經營權等
      情綜合以觀，已足認被告應知悉辛巴達公司貸款時需以業
      績調整方式核貸，而非單僅介紹乙○○或偶然經過證人丙○○與丁○○討論貸款情事之人，是上揭證人丁○○所為
      不利於被告之證述內容，與證人丙○○所述部分相符部分
      ，自應可採。
    (五)至於證人甲○○於本院審理時雖證稱，「（問：照你剛才
      所言，再將辛巴達公司於91年7月13日簽約賣給丙○○後
      ，你仍有繼續使用辛巴達公司的發票，當時你知道辛巴達
      公司的經營狀況嗎？）我不知道，我交給丙○○之後，他
      們的經營狀況我不知道，我沒有參與，我只是在交叉期間
      ，我沒有發票，丙○○答應讓我暫時用辛巴達公司的發票
      。」等語，然則，證人甲○○於同日審理時亦就該使用發
      票原由、期間，分別證稱：「我印象中簽約之後，他們有
      業務在走，當初我要求辛巴達的名稱要給我，他們有答應
      要換公司名稱，因為他一直沒有去辦理，我沒有辦法再去
      申請辛巴達名稱的公司。他們有他們的業務，我自己的業
      務還是要做，我還是需要有發票，當時丙○○有答應，我
      的廠商的發票交給他們，說我有進貨都交給公司，他答應
      讓我開辛巴達公司的發票，他說不會很久，印象中有這一
      段交叉期，但交叉的期間有多久，我沒有印象。」、「（
      問：92年10月22日變更負責人為乙○○後，你瞭解辛巴達
      公司的實際經營狀況嗎？）不知道。」、「我只是在交叉
      期間，我沒有發票，丙○○答應讓我暫時用辛巴達公司的
      發票。」等語（見本院卷第74至80頁），參以證人甲○○
      前揭合約書上記載讓渡辛巴達公司日期為91年7月13日，
      而實際變更負責人為乙○○時間為92年10月22日，期間相
      距已一年有餘，且變更負責人原因亦係丁○○認證人甲○○之配偶即原辛巴達公司負責人陳麗娟難以配合之故等情
      以觀，顯見丁○○等於辦理辛巴達公司貸款之際，應有欲
      以虛開發票之意，而因陳麗娟或甲○○未予配合，始有陳
      麗娟難以配合之說詞，參以陳麗娟既為證人甲○○之配偶
      ，若有虛開發票情事，相關稅賦及法律責任歸屬均將不利
      於曾任公司負責人之陳麗娟等情以觀，應可認證人甲○○
      於簽約後縱有使用辛巴達公司發票，然於變更負責人後之
      如附表所示時間，即無虛開發票以助被告等人虛增業績而
      向金融機構貸款之必要，是此部分證人甲○○之證述亦難
      據為被告有利之認定。
四、論罪科刑之法律適用：
    (一)按被告行為後，刑法部分條文業於94年1月7日修正，同年
      2月2日經總統令公布，並自95年7月1日起施行。而刑法第
      11條有關刑法總則之適用範圍，修正前原規定為：「本法
      總則於其他法令有刑罰之規定者，亦適用之。但其他法令
      有特別規定者，不在此限。」，修正後則規定為：「本法
      總則於其他法律有刑罰或保安處分之規定者，亦適用之。
      但其他法律有特別規定者，不在此限。」，矧「總則編適
      用之範圍，基於法律保留及罪刑法定原則，刑法以外之其
      他刑事特別法，應指法律之規定，不包括行政命令在內，
      爰將『法令』修正為『法律』以符上開基本原則之意旨。
      」（該條修正理由第1項參照），是刑法第11條僅屬使刑
      法以外之刑事特別法得以一體適用刑法總則規定之過橋條
      款耳，其規定本身無關罪刑之實質內容，是該條文字修正
      尚不生新舊法比較之問題，應逕依修正後刑法第11條前段
      ，適用刑法總則之規定，先予敘明。
    (二)修正後刑法第2條第1項規定：「行為後法律有變更者，適
      用行為時之法律。但行為後之法律有利於行為人者，適用
      最有利於行為人之法律。」，此條規定與刑法第1條罪刑
      法定主義契合，係規範行為後法律變更所生新舊法律比較
      適用之準據，是刑法第2條本身雖經修正，尚無比較新舊
      法之問題，應一律適用裁判時之現行刑法第2條以決定適
      用之刑罰法律。又本次修正涵蓋之範圍甚廣，故比較新舊
      法時，應就罪刑有關之共犯、未遂犯、想像競合犯、牽連
      犯、連續犯、結合犯，以及累犯加重、自首減輕暨其他法
      定加減原因（如身分加減）與加減例等一切情形，綜其全
      部罪刑之結果而為比較，復有最高法院95年5月23日所為
      95年度第8次刑事庭會議決議第一點法律變更之比較適用
      原則(四)可資參照。
    (三)又被告行為後，商業會計法已於95年5月24日經總統以華
      總一義字第09500074911號令修正公布，並自公布日施行
      ，修正前商業會計法第71條規定：「商業負責人、主辦及
      經辦會計人員或依法受託代他人處理會計事務之人員有左
      列情事之一者，處五年以下有期徒刑、拘役或科或併科新
      臺幣十五萬元以下罰金：一、以明知為不實之事項，而填
      製會計憑證或記入帳冊者。二、故意使應保存之會計憑證
      、帳簿報表滅失毀損者。三、意圖不法之利益而偽造、變
      造會計憑證、帳簿報表內容或撕毀其頁數者。四、故意遺
      漏會計事項不為記錄，致使財務報表發生不實之結果者。
      五、其他利用不正當方法，致使會計事項或財務報表發生
      不實之結果者。」，修正後則為：「商業負責人、主辦及
      經辦會計人員或依法受託代他人處理會計事務之人員有下
      列情事之一者，處五年以下有期徒刑、拘役或科或併科新
      臺幣六十萬元以下罰金：一、以明知為不實之事項，而填
      製會計憑證或記入帳冊。二、故意使應保存之會計憑證、
      會計帳簿報表滅失毀損。三、偽造或變造會計憑證、會計
      帳簿報表內容或毀損其頁數。四、故意遺漏會計事項不為
      記錄，致使財務報表發生不實之結果。五、其他利用不正
      當方法，致使會計事項或財務報表發生不實之結果。」，
      經比較新舊法之結果，以修正前商業會計法第71條第1款
      之規定有利於被告，依刑法第2條第1項前段規定，應適用
      修正前之商業會計法第71條第1款規定。另依修正後刑法
      第33條第5款：「主刑之種類如下：……五、罰金：新臺
      幣一千元以上，以百元計算之。」之規定，較被告行為時
      法律之罰金刑最低額為高，因此，就罰金刑法定最低刑度
      部分比較上述修正前、後之法律，自以被告行為時即修正
      前刑法第33條第5款之規定較有利於被告。
    (四)關於牽連犯部分：修正前刑法第55條就具有牽連關係之牽
      連犯，係規定應從一重罪處斷；而修正後之刑法，既已刪
      除牽連犯之規定，則所犯各罪即應依數罪併罰之規定分論
      併罰。比較修正前後之規定，以被告行為時之刑法第55條
      規定論處，對被告較為有利。
    (五)關於連續犯部分：刑法第56條連續犯之規定業經刪除，於
      新法施行後，被告之數犯罪行為，應予分論併罰。此條刪
      除雖非犯罪構成要件之變更，然顯已影響行為人刑罰之法
      律效果，自屬法律有變更。比較修正前後之規定，應以被
      告行為時之刑法第56條規定論處，對被告較為有利。
    (六)關於共同正犯：新修正刑法第28條雖將舊法之「實施」修
      正為「實行」。其中「實施」一語，涵蓋陰謀、預備、著
      手及實行之概念在內，其範圍較廣；而「實行」則著重於
      直接從事構成犯罪事實之行為，其範圍較狹；二者之意義
      及範圍已有不同，是新修正刑法第28條共同正犯之範圍，
      已修正限縮於共同實行犯罪行為者始成立共同正犯，排除
      陰謀犯、預備犯共同正犯，新舊法就共同正犯之範圍，既
      因此而有變動，自均屬行為後法律有變更，而非僅屬文字
      修正，應有新舊法比較適用之問題 (最高法院96年度台上
      字第3773號判決意旨參照)。本件被告均係實行共犯，不
      論依新舊法，均構成共同正犯，新法對被告未更為有利，
      應適用行為時法。
    (七)綜合比較上開新舊法結果，應以修正前刑法規定對被告較
      為有利，依修正後刑法第2條第1項規定，應適用修正前刑
      法之規定。
五、按統一發票乃證明事項之經過而為造具記帳憑證所根據之原
    始憑證，商業負責人如明知為不實之事項，而開立不實之統
    一發票，係犯商業會計法第71條第1款之以明知為不實之事
    項而填製會計憑證罪，該罪為刑法第215條業務上登載不實
    文書罪之特別規定，依特別法優於普通法之原則，自應優先
    適用，無論以刑法第215條業務上登載不實文書罪之餘地（
    最高法院92年度臺上字第6792號、94年度臺非字第98號判決
    意旨參照）；又統一發票依營業稅法第32條之規定，為營業
    人銷售貨物或勞務予買受人之會計憑證；再共犯乙○○於前
    揭時間擔任辛巴達公司負責人；是核被告就犯罪事實所述之
    辛巴達公司虛偽開立發票，而欲美化辛巴達公司業績，並向
    金融機構申請貸款，然未實際取得貸款核撥，及使其他營業
    人持以申報逃漏稅捐所為，係犯刑法第339條第3項、第1項
    之詐欺取財未遂罪、修正前商業會計法第71條第1款之商業
    負責人填製不實會計憑證罪，及稅捐稽徵法第43條第1項之
    幫助納稅義務人逃漏稅捐罪。被告與丙○○、丁○○、張定
    生、己○○與乙○○間就前開犯行有犯意聯絡及行為分擔，
    應依修正前刑法第28條之規定論以共同正犯。被告於共犯乙○○擔任辛巴達公司負責人期間，就違反商業會計法犯行雖
    不具商業負責人身分，惟依刑法第31條第1項規定，仍論以
    共同正犯。又被告等以虛開發票美化辛巴達公司業績之詐術
    ，而欲向金融機構貸得款項，然終未能取得款項核撥，被告
    著手於詐欺犯行之實行而不遂，為未遂犯，乃依刑法第25條
    第2項之規定減輕其刑。又被告上開明知為不實之事項，而
    填製會計憑證之犯行及幫助犯稅捐稽徵法第41條納稅義務人
    以不正當方法逃漏稅捐之犯行，均時間緊接，方法相同，所
    為係觸犯構成要件相同之罪名，顯係基於概括犯意反覆為之
    ，為連續犯而各應依修正前刑法第56條連續犯之規定各論以
    一明知為不實之事項，而填製會計憑證罪及一幫助犯稅捐稽
    徵法第41條納稅義務人以不正當方法逃漏稅捐罪，並依法各
    加重其刑。公訴人雖未就被告共同開具不實統一發票予如附
    表編號第35號所示公司之犯行加以起訴，然因此部分業經公
    訴人於98年12月28日以補充理由書補充更正，且與起訴部分
    有修正前刑法第56條連續犯之裁判上一罪關係，顯為起訴效
    力所及，本院自得一併加以審理。又被告以填製不實會計憑
    證之方式行使詐術，欲向金融機構詐取貸款而未果，並幫助
    他人逃漏稅捐，所犯上開三罪間均有方法結果之牽連關係，
    均應依修正前刑法第55條規定，從一重論以填製不實會計憑
    證罪。
六、爰審酌被告犯罪動機、目的、以虛開發票方式美化業績，而
    欲向金融機構貸款而未果，及幫助公司逃漏稅捐之犯罪手段
    ，所為業已影響國家課稅之正確性及公平性、幫助逃漏稅捐
    之金額，暨其品行、生活狀況、智識程度、犯罪後之態度等
    一切情狀，量處如主文所示之刑。又修正前刑法第41條第1
    項前段規定：「犯最重本刑為五年以下有期徒刑以下之刑之
    罪，而受六個月以下有期徒刑或拘役之宣告，因身體、教育
    、職業、家庭之關係或其他正當事由，執行顯有困難者，得
    以一元以上三元以下折算一日，易科罰金。」，再被告行為
    時之易科罰金折算標準，廢止前罰金罰鍰提高標準條例第2
    條前段規定，就其原定數額提高為100倍折算1日，則本案被
    告行為時之易科罰金折算標準，應以銀元100元以上，300元
    以下折算1日，經折算為新臺幣後，應以新臺幣300元以上，
    900元以下折算1日。而修正後刑法第41條第1項前段則規定
    ：「犯最重本刑為五年以下有期徒刑以下之刑之罪，而受六
    個月以下有期徒刑或拘役之宣告者，得以新臺幣一千元、二
    千元或三千元折算一日，易科罰金。」，經比較新舊法結果
    ，以行為時所適用之修正前刑法第41條第1項、廢止前罰金
    罰鍰提高標準條例第2條規定較有利於被告，是依刑法第2條
    第1項前段之規定，自應適用行為時即修正前刑法第41條第1
    項前段、廢止前罰金罰鍰提高標準條例第2條之規定，併諭
    知被告易科罰金之折算標準。末查被告之犯罪時間在96年4
    月24日以前，經核並無中華民國九十六年罪犯減刑條例第3
    條所定不予減刑或同條例第5條所定不得減刑之情形，應依
    該條例第2條第1項第3款之規定減其宣告刑二分之一，並諭
    知易科罰金之折算標準。
七、不另為無罪諭知之部分：
    (一)公訴意旨另以：被告庚○○與丙○○於92年9月間，以2萬
      元之代價，委託乙○○擔任辛巴達公司之股東及負責人，
      並由丙○○委託不知情之會計師，先後持內容不實之申請
      書、資產負債表等相關文件，向臺北市政府商業管理處辦
      理公司變更登記，使不知情之臺北市政府公務員將上開不
      實事項登載於其職務上所掌之公文書，並分別於同年9月
      25日、10月22日核准前開變更登記，均足以生損害於臺北
      市政府對公司登記管理之正確性，因認被告此部分涉犯刑
      法第216條、第214條之行使使公務員登載不實事項於公文
      書之罪嫌云云。
    (二)按犯罪事實應依證據認定之，無證據不得認定犯罪事實；
      無證據能力、未經合法調查之證據，不得作為判斷之依據
      ；不能證明被告犯罪或其行為不罰者，應諭知無罪之判決
      ，刑事訴訟法第154條第2項、第155條第2項、第301條第1
      項分別定有明文。次按認定不利於被告之事實，須依積極
      證據，苟積極證據不足為不利於被告事實之認定時，即應
      為有利被告之認定，更不必有何有利之證據，復有最高法
      院30年上字第816號判例可資參考。又事實之認定，應憑
      證據，如未能發現相當證據，或證據不足以證明，自不能
      以推測或擬制之方法，為裁判基礎；認定犯罪事實，所憑
      之證據，雖不以直接證據為限，間接證據亦包括在內，然
      無論直接或間接證據，其為訴訟上之證明，須於通常一般
      之人均不致於有所懷疑，而得確信其為真實之程度者，始
      得據之為有罪之認定，倘其證明尚未達到此一程度，而有
      合理性懷疑之存在時，即無從為有罪之認定，此亦有最高
      法院40年臺上字第86號、76年臺上字第4986號判例可資參
      照。況刑事訴訟法第161條第1項亦規定，檢察官就被告犯
      罪事實，應負舉證責任，並指出證明之方法，是檢察官對
      於起訴之犯罪事實，應負提出證據及說服之實質舉證責任
      ，倘其所提出之證據，不足為被告有罪之積極證明，或其
      指出證明之方法，無從說服法院以形成被告有罪之心證，
      基於無罪推定之原則，自應為被告無罪判決之諭知，亦經
      最高法院著有92年臺上字第128號判例可參。
    (三)經查：共犯乙○○係由被告介紹，而同意擔任辛巴達公司
      之股東及負責人等情，業如前述，再經本院核閱辛巴達公
      司卷宗結果，乙○○之出資額部分係自原出資股東陳先福
      、王自立出資部分轉讓而來，且提出此變更登記之申請時
      ，辛巴達公司並未檢附資產負債表等文件，則於此情形下
      ，向前開機關提出將辛巴達公司之負責人變更為乙○○之
      申請，尚難認有何內容不實，自無從認該所為已該當於使
      公務員登載不實事項於公文書之要件。此外，復查無其他
      積極證據足資證明被告成立此部分罪責，此部分本應為被
      告無罪判決之諭知，然此部分公訴意旨認與前揭論罪科刑
      之部分具有牽連犯之裁判上一罪關係，故此部分不另為無
      罪之諭知，附此敘明。
據上論斷，應依刑事訴訟法第299條第1項前段，修正前商業會計
法第71條第1款，稅捐稽徵法第43條第1項，刑法第11條前段、第
2條第1項前段、第28條、第339條第3項、第1項、修正前刑法第
56條、第55條、第41條第1項前段，廢止前罰金罰鍰提高標準條
例第2條，現行法規所定貨幣單位折算新臺幣條例第2條，中華民
國九十六年罪犯減刑條例第2條第1項第3款、第7條、第9條，判
決如主文。
本案經檢察官柯木聯到庭執行職務
中    華    民    國    99    年     4    月    28    日
                  刑事第十庭  審判長法  官  蔡坤湖
                                    法  官  姚念慈
                                    法  官  呂煜仁
上正本證明與原本無異。
如不服本判決應於收受送達後10日內向本院提出上訴書狀，並應
敘述具體理由；其未敘述上訴理由者，應於上訴期間屆滿後20日
內向本院補提理由書（均須按他造當事人之人數附繕本）「切勿
逕送上級法院」。告訴人或被害人如對於本判決不服者，應具備
理由請求檢察官上訴，其上訴期間之計算係以檢察官收受判決正
本之日期為準。
                                    書記官  曹尚卿
中    華    民    國    99    年    4     月    28    日
附表：
┌──┬─────┬────┬──┬─────┬──┬──────┬─────┐
│編號│營業人即銷│發票開立│虛開│銷售即發票│申報│已扣抵銷售額│逃漏稅額  │
│    │項公司    │時間    │發票│金額      │之扣│            │          │
│    │          │        │張數│          │抵發│            │          │
│    │          │        │    │          │票張│            │          │
│    │          │        │    │          │數  │            │          │
├──┼─────┼────┼──┼─────┼──┼──────┼─────┤
│ 1  │紘幃室內裝│92年10月│ 1  │14,286元  │ 1  │14,286元    │714元     │
│    │修設計工程│        │    │          │    │            │          │
│    │有限公司  │        │    │          │    │            │          │
├──┼─────┼────┼──┼─────┼──┼──────┼─────┤
│ 2  │緯來電視網│92年11月│ 1  │600元     │ 0  │0元         │0元       │
│    │股份有限公│        │    │          │    │            │          │
│    │司        │        │    │          │    │            │          │
├──┼─────┼────┼──┼─────┼──┼──────┼─────┤
│ 3  │光大營造股│92年11月│ 1  │20,952元  │ 1  │20,952元    │1,048元   │
│    │份有限公司│        │    │          │    │            │          │
├──┼─────┼────┼──┼─────┼──┼──────┼─────┤
│ 4  │泰軒國際股│92年11月│ 1  │500元     │ 0  │0元         │0元       │
│    │份有限公司│        │    │          │    │            │          │
├──┼─────┼────┼──┼─────┼──┼──────┼─────┤
│ 5  │準新國際有│92年12月│ 1  │21,905元  │ 1  │21,905元    │1,095元   │
│    │限公司    │        │    │          │    │            │          │
│    │          │        │    │          │    │            │          │
├──┼─────┼────┼──┼─────┼──┼──────┼─────┤
│ 6  │宗璟企業有│92年12月│ 1  │14,429元  │ 1  │14,429元    │721元     │
│    │限公司    │        │    │          │    │            │          │
├──┼─────┼────┼──┼─────┼──┼──────┼─────┤
│ 7  │今錄股份有│92年10、│ 2  │125,361元 │ 2  │125,361元   │6,269元   │
│    │限公司    │11月    │    │          │    │            │          │
│    │          │        │    │          │    │            │          │
├──┼─────┼────┼──┼─────┼──┼──────┼─────┤
│ 8  │不老傳說國│92年10月│ 4  │177,700（ │ 4  │177,700（起 │8,885元   │
│    │際事業有限│        │    │起訴書誤載│    │訴書誤載為17│          │
│    │公司      │        │    │為177,000 │    │7,000元，業 │          │
│    │          │        │    │元，業經公│    │經公訴人更正│          │
│    │          │        │    │訴人更正）│    │）          │          │
├──┼─────┼────┼──┼─────┼──┼──────┼─────┤
│ 9  │新大聯服裝│92年10月│ 1  │3,250元   │ 1  │3,250元     │163元     │
│    │股份有限公│        │    │          │    │            │          │
│    │司        │        │    │          │    │            │          │
├──┼─────┼────┼──┼─────┼──┼──────┼─────┤
│ 10 │秉譽室內裝│92年10月│ 1  │1,500元   │ 1  │1,500元     │75元      │
│    │修設計工程│        │    │          │    │            │          │
│    │有限公司  │        │    │          │    │            │          │
├──┼─────┼────┼──┼─────┼──┼──────┼─────┤
│ 11 │謙銳儀器有│92年11月│ 1  │800元     │ 1  │800元       │40元      │
│    │限公司    │        │    │          │    │            │          │
├──┼─────┼────┼──┼─────┼──┼──────┼─────┤
│ 12 │名毅工程有│92年11月│ 1  │600元     │ 0  │0元         │0元（為虛 │
│    │限公司    │        │    │          │    │            │設行號）  │
│    │          │        │    │          │    │            │          │
├──┼─────┼────┼──┼─────┼──┼──────┼─────┤
│ 13 │忠勤營造有│92年11月│ 2  │29,824元  │ 2  │29,824元    │1,491元   │
│    │限公司    │        │    │          │    │            │          │
├──┼─────┼────┼──┼─────┼──┼──────┼─────┤
│ 14 │錦輝電線電│92年11月│ 1（│11,000元  │ 1  │11,000元    │550元     │
│    │纜工業股份│（起訴書│起訴│（起訴書  │    │            │          │
│    │有限公司  │誤載為92│書誤│誤載為14,5│    │            │          │
│    │          │年2月至 │載為│20元，業經│    │            │          │
│    │          │11月，業│2， │公訴人更正│    │            │          │
│    │          │經公訴人│業經│）        │    │            │          │
│    │          │更正）  │更正│          │    │            │          │
│    │          │        │）  │          │    │            │          │
├──┼─────┼────┼──┼─────┼──┼──────┼─────┤
│ 15 │美佳食品有│92年11月│ 1  │2,381元   │ 0  │0元         │0元       │
│    │限公司    │        │    │          │    │            │          │
├──┼─────┼────┼──┼─────┼──┼──────┼─────┤
│ 16 │金門地政士│92年10月│ 1  │3,000元   │ 0  │0元         │0元       │
│    │事務所    │        │    │          │    │            │          │
├──┼─────┼────┼──┼─────┼──┼──────┼─────┤
│ 17 │百穗實業有│92年10月│ 1  │300元     │ 1  │300元       │15元      │
│    │限公司    │        │    │          │    │            │          │
├──┼─────┼────┼──┼─────┼──┼──────┼─────┤
│ 18 │貴品小吃店│92年11月│ 1  │11,300元  │ 1  │11,300元    │565元     │
│    │          │        │    │          │    │            │          │
├──┼─────┼────┼──┼─────┼──┼──────┼─────┤
│ 19 │汶源精機有│92年12月│ 1  │6,300元   │ 0  │0元         │0元       │
│    │限公司    │        │    │          │    │            │          │
├──┼─────┼────┼──┼─────┼──┼──────┼─────┤
│ 20 │廷宜廣告工│92年12月│ 1  │14,000元  │ 1  │14,000元    │700元     │
│    │程有限公司│        │    │          │    │            │          │
├──┼─────┼────┼──┼─────┼──┼──────┼─────┤
│ 21 │貴族世家企│92年12月│ 2  │11,048元  │ 0  │0元         │0元       │
│    │業股份有限│        │    │          │    │            │          │
│    │公司      │        │    │          │    │            │          │
├──┼─────┼────┼──┼─────┼──┼──────┼─────┤
│ 22 │采京廣告有│92年12月│ 1  │2,762元   │ 1  │2,762元     │138元     │
│    │限公司    │        │    │          │    │            │          │
├──┼─────┼────┼──┼─────┼──┼──────┼─────┤
│ 23 │艾迪爾廣告│92年10月│ 1  │20,952元  │ 1  │20,952元    │1,048元   │
│    │股份有限公│        │    │          │    │            │          │
│    │司        │        │    │          │    │            │          │
├──┼─────┼────┼──┼─────┼──┼──────┼─────┤
│ 24 │蘆洲市農會│92年10月│ 2  │10,381元  │ 0  │0元         │0元       │
│    │          │至11月  │    │          │    │            │          │
├──┼─────┼────┼──┼─────┼──┼──────┼─────┤
│ 25 │同一書籍裝│92年10月│ 2  │18,490元  │ 1  │18,190元    │910元     │
│    │訂股份有限│至12月  │    │          │    │            │          │
│    │公司      │        │    │          │    │            │          │
├──┼─────┼────┼──┼─────┼──┼──────┼─────┤
│ 26 │盛騰汽車企│92年11月│ 1  │4,190元   │ 1  │4,190元     │210元     │
│    │業股份有限│        │    │          │    │            │          │
│    │公司      │        │    │          │    │            │          │
├──┼─────┼────┼──┼─────┼──┼──────┼─────┤
│ 27 │尚倫塑膠工│92年11月│ 1  │3,143元   │ 0  │0 元        │0元       │
│    │業有限公司│        │    │          │    │            │          │
├──┼─────┼────┼──┼─────┼──┼──────┼─────┤
│ 28 │歐妮股份有│92年12月│ 1  │10,476元  │ 1  │10,476元    │524元     │
│    │限公司    │        │    │          │    │            │          │
├──┼─────┼────┼──┼─────┼──┼──────┼─────┤
│ 29 │海揚貿易股│92年12月│ 1  │43,810元  │ 1  │43,810元    │2,190元   │
│    │份有限公司│        │    │          │    │            │          │
├──┼─────┼────┼──┼─────┼──┼──────┼─────┤
│ 30 │輝帝企業股│92年10月│ 1（│4,500元   │ 0  │0元         │0元       │
│    │份有限公司│（起訴書│起訴│          │    │            │          │
│    │          │誤載為92│書誤│          │    │            │          │
│    │          │年6月至 │載為│          │    │            │          │
│    │          │10月，業│2， │          │    │            │          │
│    │          │經公訴人│業經│          │    │            │          │
│    │          │更正）  │更正│          │    │            │          │
│    │          │        │）  │          │    │            │          │
├──┼─────┼────┼──┼─────┼──┼──────┼─────┤
│ 31 │雅比利國際│92年10月│ 6  │2,221,300 │ 2  │585,300元   │0元（虛設 │
│    │有限公司  │至12月  │    │元        │    │            │行號，無逃│
│    │          │        │    │          │    │            │漏營業稅可│
│    │          │        │    │          │    │            │言，起訴書│
│    │          │        │    │          │    │            │誤為29,265│
│    │          │        │    │          │    │            │元，業經公│
│    │          │        │    │          │    │            │訴人更正）│
├──┼─────┼────┼──┼─────┼──┼──────┼─────┤
│ 32 │宏造實業股│92年10月│ 2  │13,524元  │ 2  │13,524元    │676元     │
│    │份有限公司│至11月  │    │          │    │            │          │
├──┼─────┼────┼──┼─────┼──┼──────┼─────┤
│ 33 │賽福帝企業│92年11月│ 1  │6,000元   │ 0  │0元         │0元       │
│    │有限公司  │        │    │          │    │            │          │
├──┼─────┼────┼──┼─────┼──┼──────┼─────┤
│ 34 │王惠貿易股│92年11月│ 2  │109,000元 │ 2  │109,000元   │5,450元   │
│    │份有限公司│至12月  │    │          │    │            │          │
├──┼─────┼────┼──┼─────┼──┼──────┼─────┤
│ 35 │群益量子生│92年11月│ 4  │1,294,500 │ 4  │1,294,500元 │0元（虛設 │
│    │技股份有限│        │    │元        │    │            │行號）    │
│    │公司      │        │    │          │    │            │          │
│    │          │        │    │          │    │            │          │
└──┴─────┴────┴──┴─────┴──┴──────┴─────┘
附錄本案論罪科刑所犯法條全文
中華民國刑法第339條
（普通詐欺罪）
意圖為自己或第三人不法之所有，以詐術使人將本人或第三人之
物交付者，處5年以下有期徒刑、拘役或科或併科1千元以下罰金
。
以前項方法得財產上不法之利益或使第三人得之者，亦同。
前二項之未遂犯罰之。
修正前商業會計法第71條
商業負責人、主辦及經辦會計人員或依法受託代他人處理會計事
務之人員有左列情事之一者，處五年以下有期徒刑、拘役或科或
併科新臺幣十五萬元以下罰金：
一、以明知為不實之事項，而填製會計憑證或記入帳冊者。
二、故意使應保存之會計憑證、帳簿報表滅失毀損者。
三、意圖不法之利益而偽造、變造會計憑證、帳簿報表內容或撕
    毀其頁數者。
四、故意遺漏會計事項不為記錄，致使財務報表發生不實之結果
    者。
五、其他利用不正當方法，致使會計事項或財務報表發生不實之
    結果者。
稅捐稽徵法第41條
納稅義務人以詐術或其他不正當方法逃漏稅捐者，處五年以下有
期徒刑、拘役或科或併科新臺幣六萬元以下罰金。
稅捐稽徵法第43條
教唆或幫助犯第四十一條或第四十二條之罪者，處三年以下有期
徒刑、拘役或科新臺幣六萬元以下罰金。
稅務人員、執行業務之律師、會計師或其他合法代理人犯前項之
罪者，加重其刑至二分之一。
稅務稽徵人員違反第三十三條規定者，除觸犯刑法者移送法辦外
，處一萬元以上五萬元以下罰鍰。

司法院資訊處製作；財團法人民間司法改革基金會備份。
